臺灣高等法院刑事裁定
110年度毒抗字第996號
抗  告  人
即  被  告  蘇柏鈞




上列抗告人即被告因毒品危害防制條例案件，不服臺灣桃園地方
法院110年度毒聲字第989號，民國110年5月27日裁定（聲請案號
：臺灣桃園地方檢察署110年度聲觀字第721號、109年度毒偵字
第7762號），提起抗告，本院裁定如下：
    主  文
抗告駁回。
    理  由
一、原裁定意旨略以：抗告人即被告甲○○(下稱被告)基於施用第
    二級毒品之犯意，於民國109年12月5日5時48分為警採尿回
    溯120小時內之某時，在臺灣地區某不詳地點，施用第二級
    毒品甲基安非他命1次；嗣被告經警採尿送驗之結果，呈甲
    基安非他命陽性反應等情，並有受採集尿液檢體人姓名及檢
    體編號對照表及台灣檢驗科技股份有限公司濫用藥物檢驗報
    告在卷可查，此部分之事實堪以認定。又本件被告前未曾因
    違反毒品危害防制條例案件，經法院裁定令入勒戒、戒治處
    所施以觀察、勒戒或強制戒治，有本院被告前案紀錄表1 份
    附卷可稽，依毒品危害防制條例第20條第1項及觀察勒戒處
    分執行條例第3條第1項規定，聲請裁定將被告送勒戒處所觀
    察、勒戒，核無不合，應予准許等語。
二、按：
  ㈠犯毒品危害防制條例第10條之罪者，檢察官應聲請法院裁定
    ，或少年法院（地方法院少年法庭）應先裁定，令被告或少
    年入勒戒處所觀察、勒戒，其期間不得逾2月，同條例第20
    條第1項定有明文。又按毒品危害防制條例第24條第1項，採
    行「觀察、勒戒」與「緩起訴之戒癮治療」並行之雙軌模式
    ，並無「緩起訴之戒癮治療」應優先於「觀察、勒戒」的強
    制規定。毒品危害防制條例規定之觀察、勒戒處分，係一種
    針對受處分人將來之危險所為預防、矯正措施之保安處分，
    目的係為斷絕施用毒品者之身癮及心癮，並屬強制規定。而
    該觀察勒戒之程式，僅於下開可排除適用外：⒈依據毒品危
    害防制條例第24條第1項規定，於檢察官先依刑事訴訟法第2
    53條之1第1項、第253條之2之規定，為附命完成戒癮治療之
    緩起訴處分時，不適用之；⒉或犯第10條之罪者，於犯罪未
    發覺前，自動向行政院衛生署指定之醫療機構請求治療，醫
    療機構依據毒品危害防制條例第21條第1項規定，免將請求
    治療者送法院或檢察機關等情；其餘就初犯或觀察勒戒、強
    制戒治執行完畢3年後再犯施用毒品罪之行為人，犯毒品危
    害防制條例第10條之罪者，檢察官即應向法院提出聲請裁定
    其入勒戒處所觀察、勒戒，且凡經檢察官聲請，法院亦僅得
    依法裁定令入勒戒處所執行觀察、勒戒，以查其是否仍有施
    用毒品傾向，並據以斷定幫助受處分人澈底戒毒之方法，尚
    無自由斟酌以其他方式替代之權，亦無因受處分人之個人或
    家庭因素而免予執行之餘地。
　㈡檢察官適用刑事訴訟法第253條之1第1項及第253條之2對被告
    為緩起訴處分時，另應「參酌刑法第57條所列事項及公共利
    益之維護」，並「認以緩起訴為適當」者，始得為之，認檢
    察官應以向法院聲請觀察、勒戒為原則，於例外符合上揭緩
    起訴處分之要件時，始得另為附命完成戒癮治療之緩起訴處
    分。而檢察官是否適用上開規定對被告為緩起訴處分，自得
    本於上開規定及立法目的，妥為斟酌、裁量，始予決定。而
    其裁量之結果，如認適於對被告為緩起訴處分者，固須於緩
    起訴處分中說明其判斷之依據，惟其如認為應向法院聲請觀
    察、勒戒者，此時因係適用原則而非例外，自無需贅餘交代
    不適於為緩起訴處分之理由。是抗告法院原則上應尊重檢察
    官職權之行使，僅就抗告意旨所指事項為有限之低密度審查
    ，除檢察官之判斷有違背法令、事實認定有誤或其裁量有重
    大明顯瑕疵外，尚不得任意指為違法（最高法院103年度台
    上字第2464號判決意旨參照）。　
三、抗告意旨略以：
　㈠被告於109年12月間施用咖啡包毒品係第三級毒品，且被告於
    警詢時堅決否認施用第二級毒品，更況被告於110年1月25日
    另案將尿液送驗而無陽性反應，為確認尿液是否為被告所有
    ，理應再對被告採尿後與警方送驗之尿液送鑑以證明是否為
    被告之尿液、是否有採集空瓶受污染等情，尚難徒憑檢驗結
    果呈陽性，逕認被告有施用第二級毒品。
　㈡縱被告確有誤用第二級毒品之情事，然原裁定逕予准許檢察
    官之聲請裁定令被告入勒戒所觀察、勒戒而實施監禁式治療
    ，亦有未洽。因被告之前案紀錄，除本案外，並無其他違反
    毒品危害防制條例之犯罪紀錄，且被告於偵查中即具狀表明
    願自費接受戒癮治療，檢察官未審酌即作觀察勒戒聲請書，
    難謂已行使其合義務性之裁量。被告縱有誤用第二級毒品之
    情事，於本案查獲後即未再施用，此據110年1月25日之採尿
    結果為陰性即明，可證明被告有足夠之自制力，進行戒毒，
    無須藉由觀察勒戒之方式即可達到戒毒目的。更況被告平時
    除協助父母經營便當店生意外，為貼補家用、籌措父親將來
    醫療費用，更自行在外經營早餐擺攤，平均收入穩定，有足
    夠能力負擔戒癮之相關費用，原裁定未為必要之調查，復未
    說明被告應送觀察勒戒之理由，亦未具體說明被告確有不宜
    採行戒癮方式之理由，即准許檢察官之聲請令被告入勒戒所
    觀察勒戒，實施監禁式治療，實有未洽，懇請撤銷原裁定云
    云。
四、經查：
  ㈠被告基於施用第二級毒品之犯意，於109年12月5日5時48分為
    警採尿回溯120小時內之某時，在臺灣地區某不詳地點，以
    不詳方式施用第二級毒品甲基安非他命1次等情，於109年12
    月5日凌晨5時48分為警所採集之尿液檢體，送往台灣檢驗科
    技股份有限公司先以EIA酵素免疫分析法初步檢驗，結果呈
    安非他命類陽性反應後，再以GC/MS氣相層析質譜儀法進行
    確認檢驗，結果確呈甲基安非他命陽性（甲基安非他命3355
    ng/ml；安非他命401ng/ml即100ng/ml以上）陽性反應等情
    ，有桃園市政府警察局桃園分局真實姓名與尿液、毒品編號
    對照表、台灣檢驗科技股份有限公司濫用藥物實驗室於同年
    12月31日之濫用藥物檢驗報告附卷可稽（毒偵7762號卷第43
    、91頁）。依毒品檢驗學上之常規，尿液中含毒品成分反應
    所使用之檢驗方法，對於受檢驗者是否確有施用毒品行為之
    判斷，在檢驗學常規上恆有絕對之影響；其以酵素免疫分析
    或薄層定性分析等方式為初步篩檢者，因具有相當程度偽陽
    性之可能，如另以氣（液）相層析、質譜分析等較具公信力
    之儀器為交叉確認，因出現偽陽性反應之機率極低，有行政
    院衛生署管制藥品管理局（現改制為衛生福利部食品藥物管
    理署，下同）以92年6月20日管檢字第0920004713號函在卷
    可稽，又按甲基安非他命經口服投與後約70%於24小時內自
    尿液中排出，約90%於96小時內自尿液中排出，由於甲基安
    非他命成分之檢出與其投與方式、投與量、個人體質、採尿
    時間與檢測儀器之精密度等諸多因素有關，因此僅憑尿液中
    呈安非他命陽性反應，並無法確實推算吸食時間距採集時間
    之長短，然最長可能不會超過4日，此經前行政院衛生署藥
    物食品檢驗局81年2月8日藥檢一字第001156號函示明確。被
    告之尿液檢體經以GC/MS氣相層析質譜儀法檢驗，既呈安非
    他命、甲基安非他命陽性反應，堪認被告有於上開時、地施
    用第二級毒品甲基安非他命之犯行。末以被告前未曾因施用
    毒品犯行受觀察、勒戒處分，此有本院被告前案紀錄表在卷
    可稽(本院卷第17、18頁)，是被告係屬初犯施用第二級毒品
    犯行，亦堪認定。
　㈡被告固以前詞置辯，惟查：
　⒈本案被告於採尿前之120小時內，是否僅施用其所辯之第三級
    毒品咖啡包且其所接觸之毒品咖啡包是否確已全數為警查獲
    ，俱乏事證可佐，是就被告是否施用毒品及施用何級類毒品
    後之尿液代謝反應結果，自應依卷附之濫用藥物尿液檢驗報
    告為據，首應辯明。
　⒉再者，被告不僅於偵訊中自稱：我不確定我施用的毒品咖啡
    包有無第二級毒品成分，也許咖啡包裡面摻有第二級毒品成
    分，導致我的尿液呈現甲基安非他命反應，這部分我認罪等
    語(毒偵7762卷第139頁)，其後於本案抗告狀中仍一再辯稱
    有誤食之可能(本院卷第11、13頁)，足見其以不詳方式施用
    毒品時，就其中可能摻雜有第二級毒品甲基安非他命乙節，
    並無脫逸被告之主觀認知，始屢屢以誤食為辯。又本案採尿
    過程中，業據被告於警詢中確認係由警方提供乾淨尿瓶，並
    由被告親自排放並目睹封籤無訛(毒偵7762卷第19頁)，被告
    空言指摘採尿空瓶受污染云云，誠乏所據。另依其尿液檢驗
    報告之結果，除呈甲基安非他命反應陽性(甲基安非他命335
    5ng/ml；安非他命401ng/ml即100ng/ml以上)外；其中愷他
    命類之檢驗結果亦呈陽性反應，核與被告所稱於採尿前有施
    用毒品咖啡包乙節等毒品接觸軌跡相符，堪認為警於109年1
    2月5日凌晨5時48分所採集送驗之尿液編號D-0000000號，應
    與被告警詢所認係由其親自排放並目睹封籤之檢體相符，並
    無錯置混淆之跡證，是被告聲請重新排放尿液與上開編號D-
    0000000號尿液檢驗再送鑑定，實無必要。至被告以110年1
    月25日之尿液採驗結果呈第二級毒品陰性反應云云，二者相
    隔月餘，核與本案無涉，不足為有利於被告本案施用第二級
    毒品甲基安非他命行為之認定，併此敘明。是被告空言否認
    其有施用第二級毒品甲基安非他命云云，核悖於科學事證，
    實屬無憑，難謂可採。
  ㈢所謂戒癮治療計畫，係法務部基於防制毒品危害之刑事政策
    與毒品危害防制條例第24條鑑於對於若干施用毒品者若僅施
    以徒刑不足以斷絕毒癮之規範本旨，乃令檢察機關與行政院
    衛生福利部合作，由檢察官審酌個案情形，援引毒品危害防
    制條例第24條，改以緩起訴處分方式轉介毒品施用者前往醫
    療院所治療。故是否給予被告為附命完成戒癮之緩起訴處分
    ，乃屬檢察官之職權，法院尚不得越俎代庖，裁定命檢察官
    為緩起訴處分。又揆諸相關法制及前開判例意旨，檢察官對
    施用毒品罪行之被告，究應採行附命完成戒癮治療之緩起訴
    處分，或向法院聲請觀察、勒戒之處遇措施，要屬檢察官之
    裁量職權，非法院所得介入或審酌，倘檢察官係聲請法院裁
    定觀察、勒戒，法院就其聲請，除檢察官有違法或濫用其裁
    量權之情事外，僅得依法裁定被告令入勒戒處所執行觀察、
    勒戒，以查其是否仍有施用毒品傾向，尚無自由斟酌以其他
    方式替代之權。準此，是除檢察官審酌個案情形，依同法第
    24條第1項為附命完成戒癮治療之緩起訴處分，可排除適用
    觀察、勒戒之程序外，凡經檢察官聲請，法院僅得依法裁定
    令入勒戒處所執行觀察、勒戒，以查其是否仍有施用毒品傾
    向，並據以斷定幫助被告徹底戒毒之方法，尚無自由斟酌以
    其他方式替代之權。檢察官既向原裁定法院聲請裁定將被告
    送勒戒處所觀察、勒戒，法院僅能依法審核檢察官之聲請是
    否合法有理由而為准駁之裁定，尚無從命檢察官為附命完成
    戒癮治療之緩起訴處分或自為命被告至醫療院所完成戒癮治
    療之裁定。至被告所稱經濟、家庭等因素，並非審酌應否為
    觀察、勒戒之考量事由，尚無從執此認原裁定有所違誤。本
    件檢察官聲請觀察、勒戒，係符合法定要件，其裁量之判斷
    既無重大明顯瑕疵，亦無濫用或不當情形，自應尊重檢察官
    職權之行使，不得任意指為違法。
　㈣綜上所述，原審認被告施用第二級毒品甲基安非他命犯行明
    確，依毒品危害防制條例第20條第1項、觀察勒戒處分執行
    條例第3條第1項等規定，裁定將被告送勒戒處所觀察、勒戒
    ，經核並無違誤，抗告意旨猶執前詞提起抗告，為無理由，
    應予駁回。
據上論斷，應依刑事訴訟法第412條，裁定如主文。
中　　華　　民　　國　　110 　年　　6 　　月　　30　　日
                  刑事第三庭    審判長法　官  張惠立
                                      法  官  張江澤
                                      法  官  劉兆菊
以上正本證明與原本無異。
不得再抗告。
                                      書記官  吳芝嘉
中　　華　　民　　國　　110 　年　　6 　　月　　30　　日